【裁判字號】    92,上易,800
【裁判日期】    921009
【裁判案由】    妨害兵役
【裁判全文】
臺灣高等法院臺南分院刑事判決             九十二年度上易字第八○○號   Ｃ
      上  訴  人  臺灣臺南地方法院檢察署檢察官
      被      告  甲  ○  ○
右上訴人因被告妨害兵役案件，不服臺灣臺南地方法院九十二年度易字第五九七號中
華民國九十二年七月十五日第一審判決（起訴案號：臺灣臺南地方法院檢察署九十二
年度偵字第三九二五號），提起上訴，本院判決如左：
      主      文
原判決撤銷。
甲○○後備軍人意圖避免召集處理，居住處所遷移，無故不依規定申報，致使教育召
集令無法送達，處有期徒刑月，如易科罰金，以新臺幣玖佰元即銀元佰元折算壹
日，緩刑貳年。
      事      實
一、甲○○係後備軍人，原住臺南縣新化鎮○○里○○街二四三巷六號，於民國八十
    八年五月間，遷出上開處所後，竟無故不依規定申報，致使臺南縣後備司令部所
    發指定應於民國九十一年十一月六日上午八時，前往臺南縣官田鄉官田村二七九
    號官田營區官田一○三旅步三營報到之精誠二九之五號教育召集令，無法送達，
二、案經臺南縣後備司令部告發及臺南縣警察局新化分局報請臺灣臺南地方法院檢察
    署檢察官偵查起訴。
      理      由
一、訊據被告甲○○坦承原住臺南縣新化鎮○○里○○街二四三巷六號，於八十八年
    五月間遷出上開處所，沒有依規定申報遷出手續，臺南縣後備司令部所發指定應
    於民國九十一年十一月六日上午八時，前往臺南縣官田鄉官田村二七九號官田營
    區官田一○三旅步三營報道之精誠二九之五號教育召集令無法送達等情，惟否認
    有妨害兵役之犯意，辯稱：其不是蓄意逃避教育召集，其退伍於離營之日起十五
    天內，有去臺南縣新化鎮鄉公所兵役課報到，其不知道要重新再申報遷移住所，
    其現在有再向戶政事務所重新申報遷移住所，其沒有住臺南縣新化鎮○○街三十
    一巷十一號（臺南縣新化鎮戶政事務所），是房東自己將其住所遷到該戶政事務
    所之地址，教育召集令之住所寫該地址，當然其無法收到云云。經查，被告係因
    外出工作遷移住居處所，並無不能申報之情形，故其住居處所遷移，無故未依規
    定申報，應足認定，且其無故未申報居住處所遷移，致上開教育召集令無法送達
    ，業據被告於本院審理時供認在卷，且證人即房東王振宗於警訊時亦證稱：被告
    與其父曾向其租用臺南縣新化鎮○○里○○路二四三巷六號房屋居住，被告因隨
    同其父搬離後即無消息，且無法與其聯絡，行方不明，其即告知戶政人員將被告
    之戶籍於八十八年五月二十八日遷往台南縣新化鎮○○街三十一巷十一號等語，
    證人王振宗所證被告與其父租用為忠孝路，被告供稱係忠孝街，自以證人王振宗
    所證忠孝路為可採，並有精誠二九之五號教育召集令、臺南縣後備司令部列管後
    備軍人遷出未報（行方不明）移送法辦年籍表各一份附於發查卷可佐，而依後備
    軍人管理規則第十一條規定，軍人離營歸鄉時，應由其服役單位發給離營證件、
    軍人離營轉服後備役報到憑證卡二份，並實施離營教育，使其知悉應於離營後辦
    理歸鄉報到，並應受後備軍人管理、編組、訓練、教育及各種召集服役義務與應
    享權益優待與服務等項，是被告於退伍離營歸鄉時，已知悉前揭權利義務事項，
    惟被告於離營歸鄉後，雖有辦理報到，惟其嗣後外出工作遷移居住處所，並不依
    規定申報，又未與家人聯絡，亦不告知家人居住處所及聯絡方式，顯有避免召集
    處理之意圖，被告所辯，無非卸責之詞，不足採信，事證明確，被告犯行堪以認
    定。
二、被告犯罪後，妨害兵役防治條例罪業於九十一年六月二十六日修正公佈，並自公
    布日施行，該條例第十一條「後備軍人有左列行為之一者，處一年以下有期徒刑
    、拘役或三百元以下罰金：一、離營歸鄉無故不依規定報到，或重複申報戶籍者
    。二、無故拒絕調查，或體格檢查不到者。三、居住處所遷移，無故不依規定申
    報者。：：：後備軍人犯第一項之罪或國民兵犯第二項之罪，致使召集令無法送
    達者，以意圖避免召集論；分別依第六條或第七條科刑。」，修正為同條例第十
    條「後備軍人意圖避免召集處理，有下列行為之一者，處一年以下有期徒刑、拘
    役或科新臺幣九萬元以下罰金：一、離營歸鄉無故不依規定報到，或重複申報戶
    籍者。二、拒絕依規定調查，或體格檢查不到者。三、居住處所遷移，無故不依
    規定申報者。：：：後備軍人犯第一項之罪或國民兵犯前項之罪，致使召集令無
    法送達者，以意圖避免召集論；分別依第五條或第六條科刑。」；又該條例第七
    條「意圖避免教育召集或勤務召集，而有左列行為之一者，處三年以下有期徒刑
    ：一、捏造免役、除役、轉役或免除召集原因者。二、故意毀傷身體者。三、無
    故拒絕接受召集令者。四、無故逾應召期限二日者。五、使人頂替本人應召者。
    ：：：」，修正為同條例第六條「意圖避免教育召集或勤務召集，而有下列行為
    之一者，處三年以下有期徒刑：一、捏造免役、除役、轉役或免除召集原因者。
    二、毀傷身體者。三、拒絕接受召集令者。四、應受召集，無故逾應召期限二日
    者。五、使人頂替本人應召者。：：：」，被告所犯之罪，比較新舊法，刑度均
    為三年以下有期徒刑，依刑法第二條第一項前段，自應適用修正後妨害兵役治罪
    條例第十條第三項、第一項第三款之罪並依同條例第六條第一項第四款科刑。
三、核被告所為，係犯修正後妨害兵役治罪條例第十條第三項、第一項第三款之後備
    軍人，居住處所遷移，無故不依規定申報，致使教育召集令無法送達罪，並依同
    條例第六條第一項第四款科刑。原審以被告遷徙後未依規定申報，係因其他人為
    因素之考量所致，尚難認係被告主觀上為基於意圖避免召集處理之目的所為，因
    認不能證明被告犯罪，而為無罪之諭知，尚有未洽。公訴人上訴指摘被告退役時
    已知悉於離營歸鄉應先向戶籍地鄉、鎮、市、區公所辦理報到，戶籍遷出或遷入
    或住址變更應向戶政事務所辦理登記，被告雖辯稱租屋變更住所，房東不讓其遷
    入戶籍云云，惟若被告持書面租約，即可向戶政事務所辦理戶籍登記，本件被告
    與房東有無簽定書面租約，房東是否不同意被告辦理戶籍遷入登記，未見原審調
    查明白，即採信被告無妨害兵役意圖之辯解而判決無罪，尚有未洽等語，為有理
    由，應由本院將原判決撤銷改判。爰審酌被告犯罪之動機、目的、犯罪所生危害
    及犯罪後之態度等一切情狀，量處如主文第二項所示之刑，諭知易科罰金之折算
    標準。
四、查被告未曾受有期徒刑以上刑之宣告，有臺灣高等法院被告全國前案紀錄表一份
    附於本院卷可稽，尚屬初犯，其因一時失慮而罹刑典，被告歷經此次偵審程序，
    當知警惕，信無再犯之虞，因認其所受刑之宣告，以暫不執行為適當，爰併予宣
    告緩刑二年，以勵自新。
據上論結，應依刑事訴訟法第三百六十九條第一項前段、第三百六十四條、第二百九
十九條第一項前段、修正後妨害兵役治罪條例第十條第三項、第一項第三款、第六條
第一項第四款、刑法第十一條前段、第二條第一項前段、第四十一條第一項前段、第
七十四條第一款、現行法規所定貨幣單位折算新臺幣條例第二條、罰金罰鍰提高標準
條例第二條，判決如主文。
本案經檢察官劉欽銘到庭執行職務。
中    華    民    國      九十二      年      十      月      九        日
                                  臺灣高等法院臺南分院刑事第三庭
                                      審判長法官  陳    義    仲
                    法官  楊    子    莊
                                            法官  陳    清    溪
右正本證明與原本無異。
不得上訴。
                                      法院書記官  尤    乃    玉
中    華    民    國      九十二      年      十      月     十三       日
附錄法條：
修正後妨害兵役治罪條例第十條：
後備軍人意圖避免召集處理，有下列行為之一者，處一年以下有期徒刑、拘役或科新
臺幣九萬元以下罰金：
一  離營歸鄉無故不依規定報到，或重複申報戶籍者。
二  拒絕依規定調查，或體格檢查不到者。
三  居住處所遷移，無故不依規定申報者。
國民兵犯前項第三款之罪者，處六月以下有期徒刑、拘役或科新臺幣三萬元以下罰金
。
後備軍人犯第一項之罪或國民兵犯前項之罪，致使召集令無法送達者，以意圖避免召
集論；分別依第五條或第六條科刑。
修正後妨害兵役治罪條例第六條：
意圖避免教育召集或勤務召集，而有下列行為之一者，處三年以下有期徒刑：
一捏造免役、除役、轉役或免除召集原因者。
二  毀傷身體者。
三  拒絕接受召集令者。
四  應受召集，無故逾應召期限二日者。
五  使人頂替本人應召者。
無故不參加點閱召集，或意圖避免點閱召集，而有前項第一款至第三款及第五款行為
之一者，處一年以下有期徒刑、拘役或科新臺幣九萬元以下罰金。
國民兵為避免應召集輔助軍事勤務犯第一項之罪者，處三年以下有期徒刑。


司法院資訊處製作；財團法人民間司法改革基金會備份。
